【裁判字號】    88,重上更(三),478
【裁判日期】    890131
【裁判案由】    毒品危害防制條例
【裁判全文】
臺灣高等法院臺南分院刑事判決          八十八年度重上更(三)字第四七八號
      上  訴  人
      即  被  告  甲  ○  ○
      指定辯護人  本院公設辯護人  乙  ○  ○
右上訴人因煙毒案件，不服臺灣嘉義地方法院八十五年度訴字第七○八號中華民國八
十六年五月廿八日第一審判決（起訴案號：臺灣嘉義地方法院檢察署八十五年度偵字
第五一一九號），提起上訴，經本院判決後，由最高法院第三次發回更審，本院判決
如左：
      主      文
原判決關於甲○○販賣毒品暨定執行刑部分，均撤銷。
甲○○共同販賣毒品未遂，累犯，處有期徒刑拾年，褫奪公權柒年。扣案之毒品海洛
因壹小包（淨重零點壹貳公克），沒收並銷燬之。包裝重壹點零伍公克，沒收。
      事      實
一、甲○○曾於（民國）八十二年間因犯煙毒罪，經臺灣高雄地方法院判處有期徒刑
    三年二月確定，於八十五年六月十日執行完畢，仍不知悔改，復與蔡雲龍、楊濠
    華、蔡惠紅（蔡雲龍業經判處有期徒刑十二年確定，楊濠華另候審結，蔡惠紅逃
    匿通緝中）共同基於販賣毒品海洛因之犯意聯絡，因蔡清標另案被警方查獲，於
    臺灣嘉義地方院審理中當庭表示願供出毒品來源，法官即發交警方追查販毒者，
    由蔡清標於八十五年八月二十九日佯裝欲購毒品及安非他命之人，以00000
    0000＃六六七號呼叫器呼叫，適該號呼叫器使用人楊濠華，將該呼叫器借予
    甲○○使用，甲○○由該呼叫器知悉蔡清標欲向楊濠華購買海洛因、安非他命事
    宜，乃代為與楊濠華聯絡，得知楊濠華販售價格為：海洛因每台兩新台幣（下同
    ）十五萬元、安非他命每公斤三十五萬元，甲○○乃約蔡清標於同日下午四時二
    十分許，在高雄市○○○路『三多戲院』附近見面，甲○○並與有共同犯意聯絡
    之蔡雲龍一同前往，蔡清標偕同辦案之便衣員警到場，蔡清標要求看樣品，甲○
    ○即囑咐蔡雲龍以電話聯繫綽號『打火』不詳姓名男子，蔡雲龍向『打火』取得
    塊狀海洛因一小包（淨重○‧一二公克、包裝重一‧○五公克）後，與甲○○於
    同日下午五時許，在高雄市○○○路『紅兵檳榔攤』附近與蔡清標見面，交付樣
    品予蔡清標試毒品純度，蔡清標取得該塊狀海洛因一小包後，即交予在場員警查
    扣，並與蔡清標談妥以每兩十六萬元代價出售海洛因二兩，復約妥翌日（三十日
    ）由楊濠華出面交易，蔡清標須攜帶現金與楊濠華交易。蔡清標（辦案員警在旁
    ）即於同年月三十日下午四時許，至高雄市○○路『澄清汽車旅館』二一九室，
    與楊濠華及其知情並前往助勢之女友蔡惠紅見面，並談妥買賣數量為海洛因五兩
    及安非他命五公斤後（此次蔡雲龍未參與），楊濠華與蔡惠紅即至『瑞祥醫院』
    五○三病房找當時在該處住院之甲○○，甲○○允以七十萬元代價，售予楊濠華
    五公斤重安非他命，楊濠華即向蔡清標報價為八十萬元，以便從中牟利十萬元，
    並相約於高雄市五甲夜市五甲廟前廣場見面交易。嗣於同年月三十日晚上七時三
    十分許，在高雄市五甲夜市五甲廟前廣場見面時，被警方查獲與蔡清標交易之楊
    濠華與蔡惠紅，並循線查獲甲○○、蔡雲龍，致非法販賣毒品未遂（甲○○非法
    販賣安非他命部分，業經判處有期徒刑六年確定）。
二、案經嘉義市警察局第二分局移送臺灣嘉義地方法院檢察署檢察官偵查起訴。
      理      由
一、訊據上訴人即被告甲○○矢口否認有販賣毒品海洛因之犯行，辯稱：伊未曾販賣
    海洛因予蔡雲龍，至於伊於八十五年八月廿九日下午四時二十分許，在高雄市○
    路『三多戲院』附近與蔡清標見面時，因蔡清標不舒服，伊乃向蔡雲龍索討少許
    海洛因予蔡清標，伊問蔡雲龍有無藥物，蔡雲龍即回去拿來給伊等語。
二、經查前開事實，起因於蔡清標先前被警方查獲非法施用毒品，嗣於原審法院審理
    中經承審法官訊問時，蔡清標表示願供出毒品來源，承審法官乃將蔡清標發交警
    方深入追查，蔡清標即配合警方，由蔡清標於八十五年八月二十九日佯裝欲購毒
    品及安非他命之人，以000000000＃六六七號呼叫器，呼叫楊濠華，適
    楊濠華將該呼叫器借予甲○○使用，甲○○由該呼叫器知悉蔡清標欲向楊濠華購
    買海洛因、安非他命事宜，乃代為與楊濠華聯絡，得知楊濠華販售價格，即與有
    共同犯意聯絡之蔡雲龍於同日下午四時二十分許，至高雄市○○○路『三多戲院
    』附近與蔡清標見面，蔡清標則協同喬裝之便衣員警到場，蔡清標要求看樣品，
    甲○○即囑咐蔡雲龍以電話聯繫綽號『打火』不詳姓名男子，由蔡雲龍向『打火
    』取得塊狀海洛因一小包（淨重○‧一二公克、包裝重一‧○五公克）後，與甲
    ○○於同日下午五時許，在高雄市○○○路『紅兵檳榔攤』附近與蔡清標見面，
    交付樣品予蔡清標測試毒品純度，蔡清標取得該塊狀海洛因一小包後，即轉交在
    場員警查扣，並與蔡清標談妥以每兩十六萬元代價出售海洛因二兩。蔡清標（辦
    案員警在旁）即於翌日即同年月三十日下午四時許，至高雄市○○路『澄清汽車
    旅館』二一九室，與楊濠華及其知情並前往助勢之女友蔡惠紅見面，並談妥買賣
    數量為海洛因五兩及安非他命五公斤後，並相約於高雄市五甲夜市五甲廟前廣場
    見面交易。嗣於同年月三十日晚上七時三十分許，在高雄市五甲夜市五甲廟前廣
    場見面時，被警方查獲與蔡清標交易之楊濠華與蔡惠紅之事實，業據證人即嘉義
    市警察局第二分局刑事小隊長張明仁於本院前審審理時到庭結證在卷（見本院上
    更二卷第四十七頁背面至第四十八頁正面），並經被告甲○○、蔡雲龍於警訊時
    及偵查中坦承不諱（見嘉市警二刑字第一○四四三號卷第一頁背面至第二頁正面
    、第六頁正面及反面、第三十四頁背面至第三十五頁正面、第三十九頁背面至第
    四十頁背面、偵查卷第四十頁背面至第四十一頁正面、第三十四頁背面），核與
    共犯楊濠華於警訊時、偵查中及本院前審審理時（見同上警卷第十一頁背面至第
    十二頁正面、偵查卷第三十七頁背面、本院上訴卷第四十六頁背面至第四十七頁
    正面）及共犯蔡惠紅於警訊時（見同上警卷第十五背面至第十六頁）供述情節相
    符。至於蔡清標與警方配合，佯裝欲購買海洛因、安非他命，而查獲被告甲○○
    及同案被告蔡雲龍、楊濠華、蔡惠紅等情，亦據證人蔡清標於警訊時證述甚詳（
    見一審卷第八十八頁背面至九十四頁背面），復據承辦警員侯安定結證在卷（見
    本院上訴卷第八十七頁正面至第八十九頁背面），另有被告甲○○、蔡雲龍交付
    蔡清標作為毒品交易之樣品，嗣經蔡清標轉交警方之塊狀海洛因一小包扣案足資
    佐證，而該塊狀海洛因一小包，經函送法務部調查局鑑驗結果，證實為海洛因成
    分無訛（淨重○‧一二公克、包裝重一‧○五公克），有該局八十五年十月八日
    八五陸字第八五二一五一四二號鑑驗通知書一紙附卷足憑（見一審卷第十六頁）
    ；足證被告甲○○、蔡雲龍確有與楊濠華、蔡惠紅共同販賣毒品海洛因，極臻明
    確。被告甲○○嗣後所辯，無非飾卸刑責之詞，顯非可採，犯行堪以認定。
三、按毒品危害防制條例於八十七年五月二十日制定公布，並於同年月二十二日生效
    施行，依該條例第四條第一項規定販賣第一級毒品罪，其法定本刑雖無變更，惟
    量處無期徒刑者，並列得併科新台幣一千萬元以下罰金。故被告行為後法律已有
    變更，經比較新舊法有關規定，仍以舊法規定較有利於被告，依刑法第二條第一
    項但書規定，本件自應適用舊法即肅清煙毒條例處斷。查『海洛因』乃肅清煙毒
    條例第二條所稱毒品，被告甲○○與蔡雲龍、楊濠華、蔡惠紅共同販賣毒品予蔡
    清標部分，因係蔡清標與警方合作，佯裝向被告甲○○等人購買毒品，且尚未完
    成交易，故此部分所為，係犯同條例第五條第一項、第六條之販賣毒品未遂罪。
    其持有毒品之低度行為，應進而為其後販賣毒品之高度行為所吸收，不另論以持
    有罪。被告甲○○與蔡雲龍、楊濠華、蔡惠紅間就前開所犯販賣海洛因未遂罪部
    分，互有犯意之聯絡及行為之分擔，應論以共同正犯。因所犯僅止未遂之程度，
    應按既遂犯之刑減輕之。被告甲○○曾於八十二年間因犯煙毒罪，經臺灣高雄地
    方法院判處有期徒刑三年二月確定，於八十五年六月十日執行完畢，有臺灣嘉義
    地方法院檢察署刑案資料查註紀錄表一紙附卷可稽，於五年內再犯本件有期徒刑
    以上之罪，係屬累犯，惟因其所犯販毒罪，其法定本刑為死刑或無期徒刑，依法
    不得加重。
四、公訴意旨另以：被告甲○○基於販賣毒品海洛因營利之概括犯意，先後於八十五
    年八月二十二日中午、同年月二十五日中午及同年月二十九日上午十一時許，連
    續在高雄市○○路『三多戲院』前，分別以每包海洛因二千元、一千元價格，依
    序販賣海洛因各一小包予蔡雲龍施用，其中甲○○最後一次販賣毒品予蔡雲龍部
    分，尚未收到價款，即經警方於八十五年八月三十日晚上十時十五分許，在高雄
    市○○區○○里○○街一一八號蔡雲龍住處查獲，並扣得由甲○○販賣予蔡雲龍
    施用毒品海洛因一小包（淨重○‧四○公克、包裝重○‧二二公克，蔡雲龍施用
    毒品部分，業經判處有期徒刑三年六月確定），認被告甲○○涉犯肅清煙毒條例
    第五條第一項之販賣毒品罪嫌云云。公訴人認被告甲○○涉犯上開販賣毒品罪嫌
    ，無非以蔡雲龍之供述，及經警在蔡雲龍住處查扣毒品海洛因一小包為論罪依據
    。訊據被告甲○○始終堅詞否認有販賣毒品海洛因予蔡雲龍。但按共同被告不利
    於己之陳述，固得採為其他共同被告犯罪之證據，惟此項不利之陳述，須無瑕疵
    ，而就其他方面調查，又與事實相符，始得採為其他共同被告犯罪事實之認定（
    最高法院四十六年台上第四一九號判例參照）。查蔡雲龍縱於八十五年八月三十
    一日警訊時供稱：「右記被警方查扣之海洛因毒品一包（查係於八十五年八月三
    十日晚上十時十五分許，在高雄市○○區○○里○○街一一八號蔡雲龍住處查扣
    ），是警方現帶案調查之甲○○於八十五年八月二十九日十一時許拿來販賣給我
    的，但還未算錢，是用來摻入香煙內吸食用」、「我曾向甲○○購買過二次海洛
    因，第一次時間在八十五年八月二十二日中午在高雄巿三多四路三多戲院前以二
    千元購得，第二次是於八十五年八月二十五日中午在前述同地點交易，以一千元
    購得海洛因一小包吸食」（見同上警卷第五頁背面至第六頁正面），然於同（三
    十一）日移送檢察官偵訊時，即否認其毒品海洛因係向被告甲○○購得，供稱：
    係向綽號「雄仔」買的（見五一一九號偵查卷第二十一頁），於第一審審理時，
    猶否認有向被告甲○○購買毒品海洛因，供謂是向綽號「阿明」之人買的（見一
    審卷第九十九頁、第一二○頁），於本院前審審理時，仍為相同之供述，並提出
    答辯狀稱警訊筆錄內容係由警方自行製作，伊因不識字，曾要求警員告知筆錄內
    容，警員態度惡劣，要伊在筆錄上簽名捺指印即可，伊未供述向甲○○購買海洛
    因，係警方濫權製作陷害甲○○云云（見本院上訴卷第三十一至三十三頁、第三
    十六頁、第一○三頁、第一一一頁），本院前審訊之：「被告是否於八十五年（
    八月）二十日、二十五日、二十九日分三次販賣海洛因給你吸用？」，答稱：「
    沒有」，再訊以：「你對於警方之供述有何意見？」，答稱：「因我不識字，警
    方說他們不會亂寫，寫好筆錄叫我簽，我就簽，海洛因很貴，一千元根本買不到
    」（見本院上更一卷第四十九頁），是蔡雲龍於警訊及偵審中之供述不盡相符，
    存有瑕疵。又在蔡雲龍住處查扣毒品海洛因，則僅蔡雲龍於警訊時稱向被告甲○
    ○購買等語，蔡雲龍嗣於偵查中、原審及本院審理時即否認係購自被告甲○○，
    此部分之供述，亦有瑕疵。而本院就其他方面查無任何積極之證據足認蔡雲龍於
    警訊所供與事實相符，依上開說明，自難以蔡雲龍於警訊之片面供述，作為被告
    甲○○有販賣毒品海洛因之不利證據，遽以認定被告甲○○有販賣毒品之犯行，
    是公訴人指訴被告甲○○此部分販賣毒品罪嫌，尚屬不能證明。
五、原審就被告甲○○販賣毒品部分，予以論罪科刑，固非無見。惟查（一）原判決
    認被告甲○○先後三次販賣毒品予蔡雲龍部分成立犯罪，顯有違誤。（二）毒品
    危害防制條例已於八十七年五月二十日制定公布，並於同年月二十二日生效，原
    審未及比較新舊法輕重而予適用，亦有未洽。被告甲○○上訴意旨，否認販毒，
    對於共同販賣毒品未遂部分固無可取，惟被告甲○○販賣毒品予蔡雲龍部分原判
    決既有可議，自屬無可維持，應由本院就甲○○連續販毒部分撤銷改判，又被告
    甲○○犯數罪，巳定應執行之刑，該部分既經上訴而撤銷，原定執行刑，亦失所
    附麗，應併予撤銷。爰就被告甲○○共同販賣毒品未遂部分，審酌被告甲○○之
    犯罪動機、目的、手段及犯罪後態度與所生危害等一切情狀，量處有期徒刑十年
    ，褫奪公權七年。扣案毒品海洛因一包（淨重○‧一二公克）係蔡清標佯裝欲購
    買毒品，而自被告甲○○處取得，應依肅清煙毒條例第十二條前段宣告沒收並銷
    燬之。包裝重一‧○五公克則為供販賣毒品所用之物，應依同條例第十三條第一
    項沒收之。就被告甲○○先後三次販賣毒品予蔡雲龍部分，雖犯罪尚屬不能證明
    ，已如前述，因公訴人認與共同販賣毒品未遂論罪部分，有連續犯裁判上一罪關
    係，故不另為無罪判決之諭知。至扣案之另一包於八十五年八月三十日晚上十時
    十五分許，在蔡雲龍住處所查扣之毒品海洛因一小包（淨重為零‧四○公克、包
    裝重零‧二二公克），無證據證明係甲○○販賣予蔡雲龍施用，且在原審判處蔡
    雲龍施用毒品罪部分，已宣告沒收並銷燬之，故不另再為諭知沒收並銷燬之，併
    予敘明。
四、據上論斷，應依刑事訴訟法第三百六十九條第一項前段、第三百六十四條、第二
    百九十九條第一項前段，肅清煙毒條例第五條第一項、第六條、第十二條前段、
    第十三條第一項，刑法第十一條前段、第二條第一項但書、第二十八條、第四十
    七條、第二十六條前段、第三十七條第一項，判決如主文。
本案經檢察官劉欽銘到庭執行職務。
中  華  民  國      八  十  九      年      一      月      卅  一      日
                                臺灣高等法院臺南分院刑事第二庭
                                    審判長法官  游    明    仁
                                          法官  李    文    福
                                          法官  蔡    長    林
右正本證明與原本無異。
如不服本判決，應於判決送達後十日內向本院提出上訴狀，其未敘述理由者並應於提
出上訴狀後十日內向本院補提理由書（應附繕本）。
                                    法院書記官  李    培    薇
中  華  民  國      八  十  九      年      二      月        一        日
附錄本案論罪科刑法條全文
肅清煙毒條例第五條：販賣、運輸、製造毒品、鴉片或麻煙者，處死刑或無期徒刑。
第六條：前條之未遂犯，罰之。


司法院資訊處製作；財團法人民間司法改革基金會備份。
